臺灣高等法院民事判決　　　　　　　　　96年度上易字第99號
上 訴人 即
被 上訴 人　乙○○
被上訴人即
上　訴　人　甲○○
　　　　　　丙○○
　　　　　　丁○○
上列當事人間侵權行為損害賠償事件，上訴人對於民國95年12月
14 日臺灣台北地方法院94年度訴字第3926號第一審判決提起上
訴，本院於96年4月18日言詞辯論終結，判決如下：
    主  文
兩造上訴均駁回。
第二審訴訟費用由兩造各自負擔。
    事實及理由
一、上訴人即被上訴人乙○○(以下簡稱乙○○)主張：
(一)兩造均為台北縣新店市○○路77巷海悅假期公寓大廈（下稱
    海悅假期社區）之住戶，平日相處不睦，民國（下同）93年
    7月11日晚間8時許，乙○○代理海悅假期社區管理委員會財
    務委員高美香參加第5屆管理委員會會議，被上訴人即上訴
    人丁○○ (以下簡稱丁○○)明知其無相當理由確信「綠水
    企業有限公司」（下稱綠水公司）先行報價係因乙○○為綠
    水公司股東所致，乃意圖散布於眾，基於誹謗他人名譽之故
    意，於上開會議進行中，在與會住戶面前當場指摘：「你們
    讓乙○○先開會，等一下我要挖一個大坑，你讓他（指乙○
    ○，下同）留下來，我發現他有一個大弊端」、「像什麼更
    換防火地毯、冷氣設備、游泳池這邊，今天才要討論而已，
    竟然有一家綠水公司在6月18日就已經報價來了，‧‧‧，
    我得到一個消息，綠水公司有一個股東姓卓的，也是我們社
    區的，大家自己去想，我打過電話的，為什麼這家公司也可
    以賣冷氣、也可以油漆什麼的」、「我知道是誰啦，那個卓
    主委（指卓立），應該不是你吧！我知道姓卓的，老實講，
    我有電話錄音啦」、「你（指甲○○）一提到綠水，他（指
    乙○○）會很激動」等足以毀損乙○○名譽之事。
(二)被上訴人即上訴人甲○○、丙○○ (以下簡稱甲○○、丙○
    ○)係夫妻關係，與乙○○雙方先前因社區內工程事宜已有
    嫌隙，二人於93年7月11日23時30分許，參與上開會議散會
    後，在與會之住戶陸續步出該社區Ｅ棟會議室至社區中庭之
    際，乙○○上前攔住丙○○，雙方再因社區事務發生口角，
    乙○○竟在該社區中庭內，先辱稱丙○○「豬」，再多次辱
    罵丙○○「你給我幹」等語，使丙○○在精神上、心理上感
    受難堪、不快（乙○○公然侮辱部分經原法院94年度易字第
    58號判處拘役50日），而甲○○、丙○○一時氣憤，竟基於
    犯意聯絡，在該社區中庭花園內尚有訴外人顧膺麟、柯銘星
    、潘信行、黃明旋等特定多數人得以共見共聞之公然狀態下
    ，共同對乙○○口出「你才是豬」、「你們全家都是豬」等
    語，對乙○○公然侮辱，致其在精神上、心理上感受難堪、
    不快。
(三)原法院93年度自字第233號及本院94年度上易字第1292號已
    判決丁○○成立誹謗罪，甲○○、丙○○成立公然侮辱罪，
    綜上所述，丁○○、甲○○、丙○○3人上開妨礙行為已嚴
    重侵害乙○○之名譽，爰依民法第184條及第195條之規定，
    請求其等連帶賠償乙○○之損害。並起訴聲明：(1)丁○○應
    給付乙○○新台幣 (下同)200,000元，及自起訴狀繕本送達
    之翌日起至清償日止，按年息5%計算之利息。(2)甲○○及丙
    ○○各應分別給付乙○○200,000元，及自起訴狀繕本送達
    之翌日起至清償日止，按年息5%計算之利息。(3)願供擔保，
    請准宣告假執行。
(四)乙○○於上訴後，於本院補陳略以：原法院命丙○○夫妻賠
    償時，竟以兩造財產之多寡論判丙○○夫妻應各賠償乙○○
    5,000元，顯然不符比例原則，況丙○○前於原法院95年度
    簡上字第27號民事求償案件中以乙○○辱罵丙○○為由要求
    給付精神慰撫金200,000元，經原法院審理認定乙○○應給
    付丙○○50,000元；然而，乙○○遭受丙○○夫婦二人辱罵
    「豬！全家都是豬！」，原法院竟以伊無任何不動產為由，
    僅判不及1/10之金額？而丁○○除散佈不實言論，更聯合丙
    ○○夫婦2人回罵乙○○，判賠金額亦不及乙○○求償金額
    1/10。再者，由當場錄音證明亦可得知伊雖然身份、地位、
    財力不及丁○○、甲○○、丙○○3人，但並未遭渠等激怒
    ，何來認定伊喪失理智、歇斯底里於社區中庭罵人等情？綜
    上，原審判決顯然不符公平正義等語。並於本院上訴聲明：
    (1)原判決不利乙○○部分廢棄。(2)丁○○應再給付上訴人乙
    ○○190,000元。被上訴人丙○○、甲○○應各再給付上訴
    人乙○○195,000元。對於甲○○等人之上訴則答辯聲明：
      上訴駁回。
二、丁○○、甲○○、丙○○部分：
(一)丁○○則以：
    系爭事件發生於93年7月11日晚間8時許，伊當時參與海悅假
    期社區第五屆管理委員會會議，而伊身為社區委員，基於委
    員職責及維護社區合法利益，因而針對連續兩次競標本社區
    工程的廠商綠水公司，就其競標作業及經營項目有疑問之處
    ，提出可接受公評之適當質疑，應屬刑法第310條第3項、及
    第311條第1、3款之言論免責事項，自應受到司法之保護及
    免責。況伊確實曾於開會前打電話到綠水公司欲查證該公司
    為何提前知悉本社區之相關工程案，無意中由其職員口中知
    道乙○○為綠水公司之股東，但伊於上開會議程序中，質疑
    的對象是綠水公司及經辦作業之社區樓管公司總幹事，且伊
    於會議中亦從未指名道姓「卓隆建」3個字，此亦有乙○○
    提供之他人私錄錄音帶光碟可證明（非會議錄音母帶）。又
    事實上綠水公司雖於最後會議中取得本社區工程案，惟因合
    約內容及相關工程品質有問題，致未經社區管理委員會驗收
    合格，目前尚與本社區爭訟中，由此足見，伊當時對綠水公
    司之質疑，並非無理由。是伊之言論，是為維護社區公共合
    法利益，而可受公評自應受司法之保護及免責，乙○○之請
    求實無理由應駁回之等語置辯。
(二)甲○○、丙○○則以：
    兩造於93年7月11日晚間參與海悅假期社區第5屆管理委員會
    會議，於上開會議中，乙○○因綠水公司所承攬之社區修繕
    工程不合程序發包作業，遂引起多數委員及住戶之質疑與不
    滿，致修繕工程案遭擱置。而乙○○因此對伊等心生怨懟，
    於當日晚間約23時30分許散會後，與會之住戶陸續步出該社
    區Ｅ棟會議室至社區中庭之際，乙○○上前攔住丙○○，先
    辱稱丙○○「豬」，再多次辱罵丙○○「你給我幹」等語，
    已經本院94年度易字第58號刑事判處拘役50日及民事賠償
    50,000元確定。又乙○○為海悅假期社區之住戶，雖其從未
    被選任為社區委員，但常以住戶身分或偶爾代理委員出席會
    議，然其卻常因個人關係與委員會決議之意見不合，而在會
    議進行中曾數次挑釁、威脅與會委員，甚至辱罵委員：「這
    群管理委員都是豬」或恐嚇說：「試試看吧！告到你們生蝨
    子。」；而社區內許多住戶及婦女亦均曾遭乙○○辱罵或恐
    嚇，其行為已超出一般人所不能忍受之程度，此有網路文件
    資料可資證明。是甲○○於案發當晚聽見自己之妻子（即丙
    ○○）無故遭乙○○辱罵，乃趨前質問其為何罵人？並說：
    「年青人要留口德?v，乙○○則回說：「我就是這樣，我
    不知道什麼叫做口德，你們都是豬」，甲○○、丙○○始回
    以：「罵人的才是豬。」等語。由此足見，伊等於遭受乙○
    ○辱罵時所為之回應言語，並無侮辱他人之故意，應屬對乙
    ○○無故謾罵惡行之中肯評論，並無侮辱或侵害其名譽，乙
    ○○之請求，依法無據，應予駁回等語置辯。
(三)丁○○、甲○○、丙○○於原審均聲明：(1)乙○○之訴及其
    假執行之聲請均駁回。(2)如受不利之判決，願供擔保，請准
    宣告免為假執行。並均於本院上訴聲明：(1)原判決不利上訴
    人甲○○、丙○○、丁○○部分廢棄；(2)前開廢棄部分，乙
    ○○在第一審之訴及假執行之聲請均駁回。並均答辯聲明：
    乙○○之上訴駁回。
三、原審判決：『被告丁○○應給付原告新台幣10,000元，被告
    甲○○、丙○○各應給付原告新台幣5,000元，及均自民國
    94年6月15日起至清償日止，按年息5%計算之利息。原告其
    餘之訴駁回。訴訟費用由被告丁○○負擔5%，被告丙○○、
    甲○○負擔2%，餘由原告負擔。本判決原告勝訴部分，於原
    告分別以新台幣3,300元為被告丁○○供擔保，新台幣1,600
    元為被告甲○○、丙○○供擔保後，得假執行；但被告丁○
    ○新台幣10,000元為原告預供擔保，被告丙○○、甲○○以
    新台幣5,000元為原告預供擔保後，各得免為假執行。原告
    其餘假執行之聲請駁回。』，兩造對其敗訴部分，分別提起
    上訴。
四、兩造所不爭執之事實（見本院96年2月27日準備程序筆錄，
    本院卷第100頁）
(一)丁○○於93年7月11日晚間8時許，於海悅假期社區第5屆管
    委員會開會時，在會議中稱：「你們讓乙○○先開會，等一
    下我要挖一個大坑，你讓他留下來，我發現他有一個大弊端
    」、「像什麼更換防火地毯、冷氣設備、游泳池這邊，今天
    才要討論而已，竟然有一家綠水公司在6月18日就已經報價
    來了，我得到一個消息，綠水公司有一個股東姓卓的，也是
    我們社區的，大家自己去想，我打過電話的，為什麼這家公
    司也可以賣冷氣、也可以油漆什麼的」、「我知道是誰啦，
    那個卓主委，應該不是你吧！我知道姓卓的，老實講，我有
    電話錄音啦」、「你一提到綠水，他會很激動」等語。
(二)丁○○、甲○○、丙○○因此所涉之誹謗罪、公然侮辱罪分
    別經本院以94年度上訴字第1292號判處丁○○拘役20日、判
    處丙○○、甲○○罰金1,000元確定，並均已執行完畢。
    以上事實，為兩造所不爭執，復經原審調取該院93年度自字
    第23 3號、本院94年度上訴字第1292號刑事全卷核閱屬實，
    自堪信為真實。
五、本院於96年2月27日得兩造同意協議簡化並整理之爭點為（
    見本院同上筆錄）：
(一)丁○○、甲○○、丙○○前開刑事判決之犯罪事實，是否對
    乙○○構成侵權行為，而應負損害賠償責任？
(二)若丁○○、甲○○、丙○○對乙○○構成侵權行為，則
    本件損害賠償金額之認定？
六、關於丁○○、甲○○、丙○○前開刑事判決之犯罪事實，是
    否對乙○○構成侵權行為，而應負損害賠償責任部分：
(一)丁○○部分：
 1、經查丁○○上開言語雖未指出乙○○姓名，然綜觀其所發表
    之言論為：「你們讓乙○○先開會，等一下我要挖一個大坑
    ，你讓他留下來，我發現他有一個大弊端」、「像什麼更換
    防火地毯、冷氣設備、游泳池這邊，今天才要討論而已，竟
    然有一家綠水公司在6月18日就已經報價來了，‧‧‧，我
    得到一個消息，綠水公司有一個股東姓卓的，也是我們社區
    的，大家自己去想，我打過電話的，為什麼這家公司也可以
    賣冷氣、也可以油漆什麼的」、「我知道是誰啦，那個卓主
    委（指卓立），應該不是你吧！我知道姓卓的，老實講，我
    有電話錄音啦」、「你一提到綠水，他會很激動」等語，足
    使與會之人明瞭卓姓股東為乙○○；再參酌證人卓立於刑事
    案件審理時證稱：「我記得他們在爭吵時，丁○○一直說不
    讓乙○○離開，丁○○說他有發現弊端」、「丁○○說他有
    查到關於綠水公司的事情，他說乙○○跟綠水公司有關係」
    ，及證人顧膺麟證稱：「丁○○說有弊案要讓乙○○跳進來
    」、「戴俊榮當時是講說我們不能讓乙○○先生走，我們有
    個弊案要檢舉等話語，丁○○就是講說一件綠水公司的案件
    ，為何沒有經過比價，就成案，他們當時懷疑乙○○是有股
    份，沒有經過大家就是管理委員會的同意就讓這個案子通過
    」、「丁○○意思是說乙○○在綠水公司有股份，他有電話
    錄音可以佐證」等語（見原審訴字卷第133頁原法院93年度
    自字第233號刑事判決），足證丁○○上開言論所指綠水公
    司姓卓的股東，即為乙○○無誤。
 2、再者，乙○○確非綠水公司股東等情，業經證人卓立於刑事
    案件審理中證述明確，並有綠水公司之公司基本資料查詢在
    卷可憑（見原審訴字卷第133頁原法院93年度自字第233號刑
    事判決），丁○○雖提出與綠水公司員工之對話錄音帶及譯
    文，證明其指陳乙○○為綠水公司股東係經過查證等語，然
    經原審當庭播放錄音帶內容，僅錄得丁○○之聲音，對於電
    話彼端之人如何回答並未錄得等情，有原審勘筆錄可證（見
    原審卷第101頁第95年11月14日言詞辯論筆錄），則丁○○
    辯稱其上開言論經過查證云云，無法舉證以實其說，自不足
    採，又丁○○上開言論係認綠水公司對海悅社區工程無所不
    包，且得以未提案先報價，乃因乙○○為綠水公司股東所致
    ，該言論客觀上已足使乙○○受負面評價，自屬侵害乙○○
    之名譽。
 3、丁○○雖又辯稱其所述乃對於可受公評之事善意發表言論，
    並無不法云云。按刑法第310條規定之誹謗罪，係以意圖散
    布於眾，而指摘或傳述足以毀損他人名譽之事者，即足當之
    ，對於所誹謗之事，能證明其真實者，但涉及私德而於公共
    利益無關者，不在此限；然於同法第311條另規定：有下列
    情形之一者：一、因自衛、自辯或保護合法之利益者。二、
    公務員因職務而報告者。三、對於可受公評之事，而為適當
    之評論者。四、對於中央或地方之會議或法院或公眾集會之
    記事，而為適當之載述者。為善意發表言論，不罰。其立法
    理由為：保護名譽，應有相當之限制，否則箝制言論，足為
    社會之害，以善意發表言論，而有本條所列之情形者，不問
    事實之真偽，概不處罰，故為保障人民對於與公眾攸關之事
    物之下，始容許有評論及意見表達之自由空間，以達健全民
    主政治之目的，賦予人民言論自由之限制，但如於公共利益
    無關，縱能證明其真實者，而涉及私德者，不在此限。因此
    陳述事實與發表意見不同，事實有能證明真實與否之問題，
    意見則為主觀之價值判斷，無所謂真實與否，是於適用刑法
    第311條時，自應先辨別其發表之言論究屬「陳述事實」或
    「發表意見」，僅後者始有適用第311條第3款阻卻違法之餘
    地。查本件丁○○上開指摘內容，均僅用「事實陳述」之方
    式為表達，並未參涉任何其個人之主觀見解、評論價值判斷
    ，故本件言論所涉事項雖屬「可受公評之事」至明，然因丁
    ○○所言並非「評論」，無論其言論之適當性，亦無援引該
    款為阻卻違法之餘地。
(二)甲○○、丙○○部分：
    查乙○○先對丙○○以「豬」、「你給我幹」等語辱罵後，
    甲○○、丙○○始共同對乙○○口出「你才是豬」、「你們
    全家都是豬」等情，為甲○○、丙○○所是認，甲○○、丙
    ○○雖辯稱上開言論係對乙○○辱罵之中肯評論，然刑法第
    311條第3款所謂「可受公評之事」，應就具體事件，以客觀
    之態度、社會公眾之認知及地方習俗等認定之，一般而言，
    凡涉及國家社會或多數人利益者，皆屬之，所謂適當之評論
    ，即其評論中肯、不偏激，未逾必要之範圍（本院92年度訴
    更(五)字第7號判決參照）。查「你才是豬」、「你們全家
    都是豬」等語，依社會一般通念已對他人之名譽權構成侮辱
    ，自屬侵害乙○○之名譽權，甲○○、丙○○辯稱無侮辱之
    故意云云，並不足採。
七、若丁○○、甲○○、丙○○對乙○○構成侵權行為，則本件
    損害賠償金額之認定？
(一)按依民法第184條前段規定，因故意或過失，不法侵害他人
    之權利者，負損害賠償責任。同法第195條第1項規定，不法
    侵害他人之身體、健康、名譽、自由、信用、隱私、貞操，
    或不法侵害其他人格法益而情節重大者，被害人雖非財產上
    之損害，亦得請求賠償相當之金額。其名譽被侵害者，並得
    請求回復名譽之適當處分。次按慰藉金之賠償以人格權遭受
    侵害，使精神上受有痛苦為必要，至其核給之標準固與財產
    上損害之計算不同，惟非不可斟酌雙方身分、資力與加害程
    度，及其他各種情形核定相當之數額（最高法院51年台上字
    第223號判例參照）。丁○○於上開時地對乙○○為誹謗名
    譽之言論，甲○○、丙○○於上開時地對乙○○為公然侮辱
    之行為，已如前述，依社會通念，乙○○主張其名譽權已遭
    貶損，即屬有據，丁○○、甲○○、丙○○故意侵害乙○○
    名譽，構成侵權行為，應負損害賠償責任。
(二)爰審酌乙○○名下並無任何財產，而丁○○、甲○○丙○○
    名下各均有不動產數筆，惟丁○○上開言論係為了社區事務
    ，而甲○○、丙○○辱罵乙○○「你才是豬」、「你們全家
    都是豬」乃因乙○○先出言以「豬」、「你給我幹」等不堪
    言語辱罵所致等一切情狀，認乙○○請求丁○○、甲○○、
    丙○○各給付200,000元尚嫌過高，丁○○部分應核減為10,
    000元，甲○○、丙○○部分各應核減為5,000元，方屬公允
    。
八、綜上所述，乙○○本於侵權行為損害賠償之法律關係，請求
    丁○○賠償非財產上損害10,000元、請求甲○○、丙○○各
    賠償非財產上損害5,000元，及均自起訴狀繕本送達之翌日
    即94年6月15日起至清償日止，按年息5％計算之法定遲延利
    息，為有理由，應予准許，逾此部分之請求為無理由，應予
    駁回。原審判命丁○○應給付乙○○10,000元、甲○○、丙
    ○○應各給付乙○○5,000元，及均自94年6月15日起至清償
    日止，按年息5％計算之法定遲延利息，並依兩造之陳明為
    準免假執行之宣告，而駁回乙○○其餘之訴及假執行之聲請
    ，經核並無違誤。兩造各就其敗訴部分上訴，指摘原判決不
    利於其自己部分不當，求予廢棄改判，均為無理由，均應駁
    回其上訴。
九、本件事證已臻明確，兩造其餘攻擊防禦方法，核予判決結果
    不生影響，爰不一一論述，併此敘明。
十、據上論結，本件兩造之上訴，均為無理由，依民事訴訟法第
    449條第1項、第78條、第85條第1項前段，判決如主文。
中　　華　　民　　國　　96　　年　　5 　　月　　 2　　日
                    民事第十四庭
                        審判長法  官  許正順
                              法  官  張  蘭
                              法  官  魏麗娟
正本係照原本作成。
不得上訴。
中　　華　　民　　國　　96　　年　　5 　　月　　 3　　日
                              書記官  于誠
